ACORDAO-COMPLETO-2396398

ACÓRDÃO 1717/2020 ATA 5/2020 - PRIMEIRA CÂMARA

VISTOS, relatados e discutidos estes autos de Pedido de Reexame em aposentadoria, em que o Núcleo Estadual do Ministério da Saúde no Estado do Tocantins se insurge contra o Acórdão 5918/2011-TCU-Primeira Câmara, por meio do qual o ato de aposentadoria do Senhor Salomão Martins de Sá foi considerado ilegal, com a consequente negativa de registro;
ACORDAM os Ministros do Tribunal de Contas da União, reunidos em sessão da Primeira Câmara, ante as razões expostas pelo Relator, em:
9.1. conhecer, com base no art. 48 da Lei 8.443/92, do Pedido de Reexame interposto contra o Acórdão 5918/2011-TCU-Primeira Câmara pelo Núcleo Estadual do Ministério da Saúde/TO, para, no mérito, negar-lhe provimento, mantendo o Acórdão 5918/2011-TCU-Primeira Câmara em seus exatos termos;
9.2. comunicar ao recorrente e ao Sr. Salomão Martins de Sá o teor do presente Acórdão.

Pedido de reexame contra decisão que jugou ilegal a aposentadoria do recorrente.

Primeira Câmara

Núcleo Estadual do Ministério da Saúde no Estado do Tocantins.

3. Interessado/Recorrente:
3.1. Interessado: Salomão Martins de Sá (CPF: XXX.533.532-XX)
3.2. Recorrente: Núcleo Estadual do Ministério da Saúde no Estado do Tocantins (CNPJ: 00.394.544/0200-20).

13.1. Ministros presentes: Benjamin Zymler (na Presidência), Raimundo Carreiro (Relator), Bruno Dantas e Vital do Rêgo.
13.2. Ministro-Substituto convocado que não participou da votação: André Luís de Carvalho.
13.3. Ministros-Substitutos presentes: Augusto Sherman Cavalcanti e Weder de Oliveira.

RAIMUNDO CARREIRO

Ministro Walton Alencar Rodrigues.

Inicialmente, registro que atuo no presente processo por força do art. 152 do Regimento Interno do TCU (RI/TCU) .
2.	Adoto como Relatório, a instrução feita no âmbito da Serur (peça 30) , a qual obteve a concordância da Secretária de Recursos em Substituição da Unidade Técnica (peça 31) .
"I.	HISTÓRICO PROCESSUAL
Trata-se de Pedido de Reexame interposto pelo Núcleo Estadual do Ministério da Saúde/TO, por meio do qual se insurgem contra o Acórdão n. 5918/2011[footnoteRef:2], prolatado pela 1ª Câmara desta Corte de Contas na sessão de julgamento de 2/8/2011 - Ordinária Pública (peça 6) . O Ministro-Relator a quo proferiu voto condutor nos seguintes termos (peça 8) : [2:  Relator Ministro Walton Alencar Rodrigues] 
Voto do Ministro Relator
 (...) 
Na contagem do tempo de serviço do servidor Salomão Martins de Sá, todavia, foram computados 10 anos, 11 meses e 14 dias como "tempo insalubre".
O Tribunal, em resposta à consulta que lhe foi formulada, decidiu, pelo Acórdão 2008/2006-TCU-Plenário, que:
"9.1.1. o servidor público que exerceu, como celetista, no serviço público, atividades insalubres, penosas e perigosas, no período anterior à vigência da Lei 8.112/1990, tem direito à contagem especial de tempo de serviço para efeito de aposentadoria; todavia, para o período posterior ao advento da Lei 8.112/1990, é necessária a regulamentação do art. 40, § 4º, da Constituição Federal, que definirá os critérios e requisitos para a respectiva aposentadoria;".
Como asseverado pelo Ministério Público, Salomão Martins de Sá ingressou no serviço público e no cargo em que está se aposentando em 1/1/1982.
Até 1/1/1991, vigência da Lei 8.112/90, conta 8 anos, 9 meses e 8 dias de tempo de serviço. Nesse cenário, o acréscimo de 10 anos, 11 meses e 14 dias de tempo insalubre, ao tempo efetivamente trabalhado, indica ou a utilização de fator de conversão superior a 100% ou a conversão de tempo de serviço prestado após 01/01/1991; ambas as hipóteses não encontram amparo legal.
Assim, nas condições em que foi apresentado, o ato é ilegal, devendo-se negar o respectivo registro. (...) 
II. ADMISSIBILIDADE
2.	Reitera-se o exame preliminar de admissibilidade (peças 19 e 20) , ratificado à peça 23 pelo Exmo. Sr. Ministro-Relator José Múcio Monteiro, que entendeu por conhecer do recurso uma vez que preenchidos os requisitos do art. 48 da Lei n. 8.443/92, suspendendo os efeitos dos itens 9.2 e 9.4.1 do acórdão recorrido.
III. MÉRITO
Argumentos
3.	Afirma que, com relação à contagem de tempo insalubre computado na aposentadoria do Sr. Salomão Martins de Sá, ela se resume da seguinte forma: 3 anos, 5 meses e 22 dias, tempo insalubre celetista, conforme Certidão emitida pelo INSS (pág. 21/22 da peça 10) e 7 anos, 5 meses e 22 dias, tempo insalubre estatutário, de acordo Portaria n. 96, de 16 de março de 2010 (pág. 16 da peça 10) , perfazendo um total de 10 anos, 11 meses e 14 dias de tempo insalubre. Informa que, ao lançar os dados no SISAC, não discriminou o tempo corretamente, diferenciando período celetista e estatutário.
4.	Quanto à legalidade de concessão do tempo insalubre estatutário, alega que foi baseado no Mandado de Injunção n. 880/2009, que sana falta de legislação especifica para período estatuário.
5.	Solicita que reconsidere o pedido de aposentadoria do Senhor Salomão Martins de Sá, conforme cópia de processo 25026.000536/2011-29 (págs. 3/48 da peça 10) .
Análise
6.	No que se refere à contagem especial prestada anteriormente à Lei 8.112/90 no serviço público, o TCU decidiu ser legal, conforme decidido no Acórdão 2008/2006-TCU-Plenário[footnoteRef:3]: [3:  Relator Ministro Walton Alencar Rodrigues] 
ACORDAM os Ministros do Tribunal de Contas da União, reunidos em sessão Plenária, ante as razões expostas pelo Relator e com fundamento no art. 1º, inciso XVII, da Lei 8.443/1992, em:
9.1. conhecer da consulta para respondê-la nos seguintes termos:
9.1.1. o servidor público que exerceu, como celetista, no serviço público, atividades insalubres, penosas e perigosas, no período anterior à vigência da Lei 8.112/1990, tem direito à contagem especial de tempo de serviço para efeito de aposentadoria; todavia, para o período posterior ao advento da Lei 8.112/1990, é necessária a regulamentação do art. 40, § 4º, da Constituição Federal, que definirá os critérios e requisitos para a respectiva aposentadoria;
7.	O tempo insalubre do Sr. Salomão Martins de Sá prestado anteriormente à Lei n. 8.112/90 foi computado corretamente, tendo em vista que, conforme a Certidão emitida pelo INSS (pág. 21/22 da peça 10) , o tempo foi de Fundação Nacional de Saúde. Ademais, existe o Processo n. 2006.43.00.905526-3 da Justiça Federal de Tocantins determinando que o INSS reconheça como especial o período de atividade prestado por ele de 1/4/82 a 11/12/90 (págs. 23/26 da peça 10) . Há de se esclarecer, porém, que esta sentença não vincula o Ministério da Saúde ou o TCU, pois o réu é o INSS e que o tempo é legal, por atender as exigências do Acórdão 2008/2006-TCU-Plenário.
8.	Porém, o TCU considerou o ato do Sr. Salomão Martins de Sá ilegal, tendo em vista que se computou tempo insalubre prestado após 1º/1/1991, data de vigência da Lei n. 8.112/90. Quanto a este tema, esta Corte de Contas decidiu não ser possível o cômputo, em decorrência da ausência de norma regulamentadora. Cabe ressaltar trecho do Voto Condutor do Exmo. Ministro Walton Alencar Rodrigues no Acórdão 2008/2006-TCU-Plenário:
Quanto à atividade insalubre, perigosa ou penosa exercida após o advento da Lei 8.112/1990, o STF já externou posicionamento no sentido da impossibilidade da contagem especial do tempo de serviço:
"EMENTA: RECURSO. Extraordinário. Provimento parcial. Servidor público federal. Regime celetista. Atividade insalubre. Contagem especial de tempo de serviço. Período posterior à Lei nº 8.112/90. Art. 40, § 4º, na redação anterior à Emenda Constitucional nº 20/98.
Inaplicabilidade. Agravo regimental parcialmente provido. Para concessão do direito à contagem de especial de tempo de serviço referente ao período posterior à Lei nº 8.112/90, é necessária a complementação legislativa de que trata o artigo 40, § 4º, da Constituição, na redação anterior à Emenda Constitucional nº 20/98." (RE-AgR 371749 / RS, Relator: Min. CEZAR PELUSO, Julgamento: 30/11/2004, Órgão Julgador: Primeira Turma) 
Há acórdãos nesse mesmo sentido com a explicitação da diferença em relação ao serviço prestado sob condições insalubres, perigosas ou penosas antes e depois da edição da Lei 8.112/1990:
"EMENTA: 1. Servidor público federal: contagem especial de tempo de serviço prestado enquanto celetista, antes, portanto, de sua transformação em estatutário: direito adquirido, para todos os efeitos, desde que comprovado o efetivo exercício de atividade considerada insalubre, perigosa ou penosa. Com relação ao direito à contagem de tempo referente ao período posterior à L. 8.112/90, firmou esta Corte entendimento no sentido de que, para concessão de tal benefício, é necessária a complementação legislativa de que trata o artigo 40, § 4º, da CF.
Precedentes. 2. Agravo Regimental provido, em parte, para, alterando-se a parte dispositiva da decisão agravada, dar parcial provimento ao extraordinário e reconhecer ao agravado o direito à contagem especial do tempo de serviço prestado sob efetivas condições insalubres no período anterior à L. 8.112/90." (RE-AgR 367314 / SC, Relator: Min. SEPÚLVEDA PERTENCE, Julgamento: 20/04/2004, Órgão Julgador: Primeira Turma) 
"SERVIDORA PÚBLICA. ATIVIDADE INSALUBRE. CONTAGEM ESPECIAL DE TEMPO DE SERVIÇO EM PERÍODO ANTERIOR ADVENTO LEI 8.112/90. DIREITO ADQUIRIDO. MUDANÇA DE REGIME. O direito à contagem especial do tempo de serviço prestado sob condições insalubres pela servidora pública celetista, à época em que a legislação então vigente permitia tal benesse, incorporou-se ao seu patrimônio jurídico. Não obstante, para o período posterior ao advento da Lei 8.112/90, é necessária a regulamentação do art. 40, § 4º da Carta Magna. Precedentes. Recurso extraordinário conhecido e parcialmente provido." (RE 382352 / SC, Relatora: Min. ELLEN GRACIE, Julgamento: 09/12/2003, Órgão Julgador: Segunda Turma) 
Observa-se, dos precedentes cujas ementas foram transcritas, que o fundamento utilizado pelo STF e pelo STJ foi o direito adquirido ao cômputo de tempo de serviço prestado em condições insalubres, penosas ou perigosas antes do advento da Lei 8.112/1990. Considerou-se que a legislação previdenciária em vigor no período da prestação do serviço assegurava o direito à averbação do tempo de serviço com os acréscimos legais, sendo esse direito incorporado ao patrimônio jurídico do servidor.
O seguinte trecho do voto condutor do RE 255.827 / SC, da lavra do Ministro Eros Grau consigna esse entendimento:
"6. A legislação previdenciária vigente à época em que realizada a prestação do serviço público assegurava expressamente ao servidor o direito à averbação do tempo de serviço prestado naquelas condições, com os acréscimos nela previstos. (...) 
7. Tendo exercido suas atividades funcionais em condições insalubres à época em que submetido ao regime celetista e previdenciário, o servidor público possui direito adquirido à contagem desse tempo de serviço de forma diferenciada e para fins de aposentadoria. Em cada momento trabalhado realizava-se o suporte fático previsto no texto normativo como suficiente a autorizar a averbação.
8. Sendo assim, é incorporado ao seu patrimônio jurídico direito que a legislação específica lhe assegurava como compensação pelo serviço exercido em condições insalubres, periculosas ou penosas. Essa vantagem não pode ser suprimida mercê do advento de um novo regime jurídico que, apesar de prever a edição de lei específica para regulamentar a concessão de aposentadoria para os servidores públicos que exerçam atividades nessas condições, não desconsiderou ou desqualificou o tempo de serviço prestado ao tempo da legislação anterior (Lei n. 8.112/90, artigo 103, V) ."
9.	Todavia existe o Mandado de Injunção n. 880/2009, conforme declara a recorrente. Quanto aos efeitos de sentença judicial prolatada em Mandado de Injunção, existe divergência doutrinária e jurisprudencial, conforme pronunciamento do Ministro Néri da Silveira citado na obra de Alexandre de Moraes (Direito Constitucional, 19ª Ed. São Paulo: Atlas, 2006, pág. 159) :
Há, como sabemos, na Corte, nos julgamentos dos mandados de injunção, três correntes: a majoritária, que se formou a partir do Mandado de Injunção n. 107, que entende deva o Supremo Tribunal Federal, em reconhecendo a existência da mora do Congresso Nacional, comunicar a existência dessa omissão, para que o Poder Legislativo elabore a lei. Outra corrente, minoritária, reconhecendo a mora do Congresso Nacional, decide, desde logo, o pedido do requerente do mandado de injunção e provê sobre o exercício do direito constitucionalmente previsto. Por último, registro minha posição, que é isolada: partilho do entendimento que a Constituição, por via demandado de injunção, quer assegurar aos cidadãos o exercício de direitos e liberdades, contemplados na Carta Política, mas dependentes de regulamentação. Adoto posição que considero intermediária. Entendo que se deva também, em primeiro lugar, comunicar ao Congresso Nacional a omissão inconstitucional, para que ele, exercitando sua competência, faça a lei indispensável ao exercício do direito constitucionalmente assegurado ao cidadão. Compreendo, entretanto, que, se o Congresso não fizer a lei, em certo prazo que se estabeleceria na decisão, o Supremo Tribunal pode tomar conhecimento da reclamação da parte, quanto ao prosseguimento da omissão, e, a seguir, dispor a respeito do direito in concreto.
10. Todavia, no que concerne ao Mandado de Injunção n. 880/2009, em análise, a sentença assim dispôs (págs. 5/7 da peça 10) :
Julgo parcialmente procedente o pedido deste mandado de injunção, para, reconhecendo a faltade norma regulamentadora do direito à aposentadoria especial dos servidores públicos, remover o obstáculo criado por essa omissão e, supletivamente, tornar viável o exercício, pelos substituídos neste mandado de injunção, do direito consagrado no artigo 40, § 4º, da Constituição do Brasil, nos termos do artigo 57 da Lei n. 8.213/91.
11.	Deste modo, o STF determinou expressamente que se aplicassem aos servidores públicos os termos do art. 57 da Lei n. 8.213/91, sendo deferido a eles a contagem ponderada do tempo insalubre após a Lei n. 8.112/90. Cabe salientar que o MI foi impetrado pela Confederação dos Trabalhadores no Serviço Público Federal - CONDSEE e que o Sindicado dos Trabalhadores no Serviço Público Federal no Estado do Tocantins, no qual o interessado é filiado, pertence a esta Confederação (págs. 11/14 da peça 10) .
12.	Como os tempos de serviço desempenhados em condições insalubres devem ser contado de forma especial, tanto anteriormente a Lei 8.112/90, conforme jurisprudência do TCU, como posteriormente a ela, por estar garantida por Mandado de Injunção do STF, a aposentadoria do Sr. Salomão Martins de Sá é legal e deve ser dado provimento ao recurso.
IV - DA PROPOSTA DE ENCAMINHAMENTO
13.	Pelo exposto, submete-se o presente processo à consideração superior, propondo a adoção das seguintes medidas:
a) conhecer do Pedido de Reexame interposto contra o Acórdão 5918/2011-TCU-Primeira Câmara pelo Núcleo Estadual do Ministério da Saúde/TO, com base no art. 48 da Lei n. 8.443/92, para, no mérito, dar-lhe provimento, julgando legal a aposentadoria do Sr. Salomão Martins de Sá, procedendo o registro; e
b) comunicar à Unidade Jurisdicionada e aos interessados a decisão que vier a ser proferida nestes autos."
3.	O Subprocurador-Geral, Dr. Paulo Soares Bugarin, ao se pronunciar sobre o feito, manifestou discordância com a proposta de mérito oferecida pela Unidade Técnica, nos seguintes termos (peça 33) , verbis:
"Trata-se de pedido de reexame interposto pelo Núcleo Estadual do Ministério da Saúde no Tocantins contra o Acórdão 5918/2011-TCU-Primeira Câmara, que considerou ilegal a aposentadoria de Salomão Martins de Sá.
2.	A ilegalidade da concessão decorreu do acréscimo de 10 anos, 11 meses e 14 dias de tempo insalubre ao tempo efetivamente trabalhado, indicando a utilização de fator de conversão superior a 100% ou a conversão de tempo de serviço prestado após 01/01/91, hipóteses que não encontram amparo legal.
3.	O recorrente alega que a contagem de tempo insalubre deu-se da seguinte forma: 03 anos, 05 meses e 22 dias de tempo insalubre celetista, conforme Certidão emitida pelo INSS, e 07 anos, 05 meses e 22 dias de tempo insalubre estatutário, de acordo com a Portaria n. 96, de 16 de março de 2010 (cópia do processo n° 25167.001.607/2010-15, em anexo) , perfazendo um total de 10 anos, 11 meses e 14 dias de tempo insalubre. Acresce que a conversão de tempo insalubre prestado após 01/01/91 foi baseada no Mandado de Injunção n° 880/2009, que sana falta de legislação específica para o período estatuário.
4.	A Serur propõe que seja dado provimento ao recurso, tendo em vista decisão do STF no Mandado de Injunção nº 880/2009, proferida nos seguintes termos: 
"Julgo parcialmente procedente o pedido deste mandado de injunção, para, reconhecendo a falta de norma regulamentadora do direito à aposentadoria especial dos servidores públicos, remover o obstáculo criado por essa omissão e, supletivamente, tornar viável o exercício, pelos substituídos neste mandado de injunção, do direito consagrado no artigo 40, § 4º, da Constituição do Brasil, nos termos do artigo 57 da Lei n. 8.213/91."
5.	O Mandado de Injunção nº 880/2009, que ampararia a presente concessão, foi impetrado pela Confederação dos Trabalhadores do Serviço Público Federal e objetivou o reconhecimento da mora legislativa quanto à regulamentação do § 4º do art. 40 da Constituição Federal, que dispõe:
"§ 4º É vedada a adoção de requisitos e critérios diferenciados para a concessão de aposentadoria aos abrangidos pelo regime de que trata este artigo, ressalvados, nos termos definidos em leis complementares, os casos de servidores: (Redação dada pela Emenda Constitucional nº 47, de 2005) 
I - portadores de deficiência; (Incluído pela Emenda Constitucional nº 47, de 2005) 
II - que exerçam atividades de risco; (Incluído pela Emenda Constitucional nº 47, de 2005) 
III - cujas atividades sejam exercidas sob condições especiais que prejudiquem a saúde ou a integridade física. (Incluído pela Emenda Constitucional nº 47, de 2005) "
6.	No MI nº 880/2009, o STF decidiu no sentido de suprir a falta da norma regulamentadora disposta no § 4º do art. 40 da Constituição do Brasil, aplicando-se à hipótese o disposto no art. 57 da Lei nº 8.213/91, in verbis:
"Art. 57. A aposentadoria especial será devida, uma vez cumprida a carência exigida nesta Lei, ao segurado que tiver trabalhado sujeito a condições especiais que prejudiquem a saúde ou a integridade física, durante 15 (quinze) , 20 (vinte) ou 25 (vinte e cinco) anos, conforme dispuser a lei. (Redação dada pela Lei nº 9.032, de 1995) 
§ 1º A aposentadoria especial, observado o disposto no art. 33 desta Lei, consistirá numa renda mensal equivalente a 100% (cem por cento) do salário-de-benefício. (Redação dada pela Lei nº 9.032, de 1995) 
§ 2º A data de início do benefício será fixada da mesma forma que a da aposentadoria por idade, conforme o disposto no art. 49."
7.	Nota-se que o STF não determinou a contagem ponderada de tempo de serviço prestado após 01/01/91, para fins de aposentadoria com base no art. 6º da EC nº 41/2003 ou com base no artigo 3º da EC nº 47/2005, mas que fossem aplicados os termos do art. 57 da Lei nº 8.213/91, de forma a suprir a mora legislativa. No entanto, pesquisa no Diário Oficial na página da Imprensa Nacional na internet revela que o interessado foi aposentado com base no art. 6º da EC nº 41/2003, nos seguintes termos:
"PORTARIA Nº 27, DE 2 DE MARÇO DE 2011:
A Chefe do Serviço de Gestão de Pessoal do Núcleo Estadual do Ministério da Saúde no Tocantins, no uso das suas atribuições que lhe confere a portaria n.º 999, de 28/09/2010, publicada no DOU n.º 187, de 29/09/2010, resolve: 
I - Conceder Aposentadoria Voluntária com Proventos Integrais a Salomão Martins de Sá, matrícula 0504293, cargo Agente de Saúde Pública, Nível Médio, Classe 'S', Padrão III, do Quadro Permanente do Ministério da Saúde, com fundamento no Artigo 6º da Emenda Constitucional n.º 41, de 19 de dezembro de 2003, correspondentes ao vencimento de seu cargo efetivo e demais vantagens inerentes ao cargo. (Proc. N.º 25026.000536/2011-29) .
II - Declaro vago o referido cargo no item I" (Destaques acrescidos) 
8.	Por outro lado, a decisão do STF não assegurou aos servidores beneficiados pelo MI nº 880/2009 proventos calculados com base na última remuneração da atividade e reajustados pela regra da paridade, nos moldes deferidos ao interessado. Sobre esse tema, transcreve-se decisão do STF, no MI nº 3091/DF - DISTRITO FEDERAL, no qual a Ministra Carmen Lúcia, ao apreciar caso similar, deixou assente que a forma como se dará o exercício do direito à aposentadoria especial pelo servidor é atribuição da Administração Pública:
	"DECISÃO: (Petição STF n. 28.150/2011) 
	PETIÇÃO NO MANDADO DE INJUNÇÃO. APLICAÇÃO DO ART. 57 DA LEI N. 8.213/1991. COMPETÊNCIA DA AUTORIDADE ADMINISTRATIVA. PRECEDENTES. ARQUIVAMENTO.
Relatório
	1. Mandado de injunção impetrado por Luiz Antonio Milani Collino, em 22.7.2010, contra pretensa omissão legislativa imputada ao Presidente da República.  
	2. Em 23.3.2011, reconheci 'caracterizada a mora legislativa quanto ao art. 40, § 4º, inc. III, da Constituição da República e conced[i] parcialmente a ordem pleiteada para garantir ao Impetrante o direito de ter o seu pedido administrativo de aposentadoria especial analisado pela autoridade administrativa competente, à luz do art. 57 da Lei n. 8.213/1991, que será aplicado, se for o caso, no que couber' (fls. 152-153) .
	Essa decisão transitou em julgado em 18.4.2011 (fl. 163) .
	3. Em 19.5.2011, por meio da Petição STF n. 28.150/2011, Luiz Antonio Milani Collino alega que, para 'a Autarquia Municipal de Osasco, o significado da expressão 'analisado à luz do art. 57 da Lei 8.213/91' tem único e mesmo significado e quer dizer que o Impetrante será aposentado nos exatos termos e requisitos do referido art. 57 da lei previdenciária. Ou seja, com a limitação 'ao teto previdenciário' e com a média de 80% do salário de benefício' (fl. 165) .
	Argumenta que, 'no entender da Autarquia, (...) terá a sua aposentadoria concedida pela Autarquia (I.P.M.O) , não nos moldes do RPPS (Regime Próprio de Previdência Social) , que lhe concede o direito a aposentadoria com os benefícios da paridade e da integralidade existente somente no regime do servidor público, mas nos exatos termos do art. 57 da lei previdenciária' (fl. 166) .
	Sustenta que 'em termos matemáticos é enorme e incalculável o prejuízo que (...) terá se não for aclarado este incidente, vez que o 'servidor', ora Impetrante, sempre laborou para o 'Ente Municipal', devendo ser enquadrado nos requisitos do Regime Próprio do RPPS e por isso tem direito: a) a paridade e a integralidade com os demais servidores, b) no RPPA não tem limite de teto de salário, c) o Impetrante tem cargo efetivo na Prefeitura Mun. de Osasco e/ou Autarquia, c) o Impetrante ganhará na aposentadoria uma média de R$ 6.000,00 reais por mês' (fl. 166) .
	Requer 'seja esclarecido [e] sanado este incidente existente quanto à aplicabilidade da paridade e integralidade no MI 3091, nos termos da regra de transição do art. 3º da EC 47/2005, requerido no 'item b' do pedido do mandado de injunção' (fl. 166) .
	Examinados os elementos havidos nos autos, DECIDO.
	4. Como relatado, a decisão que concedeu parcialmente a ordem pleiteada no presente mandado de injunção transitou em julgado em 18.4.2011 (fl. 163) . Portanto, exauriu-se a competência constitucional do Supremo Tribunal Federal nesta ação. 
	5. Da leitura atenta da decisão proferida (fls. 147-153) é possível perceber, claramente, que ficou decidido no mandado de injunção que caberia ao Supremo Tribunal Federal verificar a omissão da norma regulamentadora do art. 40, § 4º, inc. III, da Constituição da República e a possibilidade de valer-se o Impetrante da regra jurídica aplicável à situação por ele descrita, afastando-se o impedimento que advém da ausência da regulamentação constitucionalmente prevista. 
	Portanto, verificada a omissão normativa que estaria a inviabilizar o exercício de um direito constitucional, integra-se o direito discutido pelo Impetrante. Porém, não se confunde o objeto do mandado de injunção com a análise dos requisitos exigidos para a aposentação do Impetrante. 
	Nesse sentido:
	"AGRAVO REGIMENTAL NO MANDADO DE INJUNÇÃO. APOSENTADORIA ESPECIAL DO SERVIDOR PÚBLICO. ARTIGO 40, § 4º, DA CONSTITUIÇÃO DA REPÚBLICA. APLICAÇÃO DO ART. 57 DA LEI N. 8.213/1991. COMPETÊNCIA DA AUTORIDADE ADMINISTRATIVA. 1. A autoridade administrativa responsável pelo exame do pedido de aposentadoria é competente para aferir, no caso concreto, o preenchimento de todos os requisitos para a aposentação previstos no ordenamento jurídico vigente. Precedentes. 2. Agravo regimental ao qual se nega provimento" (MI 1.467-AgR, de minha relatoria, Plenário, DJe 12.4.2011, grifos nossos) .
	"EMBARGOS DE DECLARAÇÃO NO MANDADO DE INJUNÇÃO. CONVERSÃO EM AGRAVO REGIMENTAL. APOSENTADORIA ESPECIAL DO SERVIDOR PÚBLICO. ARTIGO 40, § 4º, DA CONSTITUIÇÃO DA REPÚBLICA. APLICAÇÃO DO ART. 57 DA LEI N. 8.213/1991. COMPETÊNCIA DA AUTORIDADE ADMINISTRATIVA. 1. A autoridade administrativa responsável pelo exame do pedido de aposentadoria é competente para aferir, no caso concreto, o preenchimento de todos os requisitos para a aposentação previstos no ordenamento jurídico vigente. 2. Agravo regimental ao qual se nega provimento" (MI 1.286-ED, de minha relatoria, Plenário, DJe 19.2.2010, grifos nossos) .
	Assim, não compete a este Supremo Tribunal determinar a forma como se dará o exercício do direito à aposentadoria especial pelo Impetrante, o que é atribuição da Administração Pública em face dos elementos funcionais demonstrados em procedimento próprio no órgão específico.
	6. Pelo exposto, nada há a deferir. Conforme decidido, a aplicação da regra do art. 57 da Lei n. 8.213/1991 é de exclusiva competência da autoridade administrativa, responsável pela análise do pedido de aposentadoria especial do Impetrante."
9.	Diante disso, o Secretário de Recursos Humanos do Ministério do Planejamento, Orçamento e Gestão, no uso de suas atribuições, expediu a Orientação Normativa nº 10, de 05/11/2010, com o objetivo de uniformizar os procedimentos relacionados à concessão de aposentadoria especial prevista no art. 57 da Lei nº 8.213, de 24 de julho de 1991, ao servidor público federal que foi amparado por decisão em Mandado de Injunção julgado pelo Supremo Tribunal Federal, a qual dispõe:
"Art. 2º A aposentadoria especial será concedida ao servidor que exerceu atividades no serviço público federal, em condições especiais, que prejudiquem a saúde ou a integridade física, exposto a agentes nocivos químicos, físicos, biológicos ou associação de agentes prejudiciais à saúde ou à integridade física, pelo período de 25 anos de trabalho permanente, não ocasional nem intermitente.
Parágrafo único. Para efeito das disposições do caput deste artigo, considera-se trabalho  permanente aquele que é exercido de forma não ocasional nem intermitente, no qual a exposição do servidor ao agente nocivo seja indissociável da prestação do serviço público.
Art. 3º O provento decorrente da aposentadoria especial será calculado conforme estabelece a Lei nº 10.887, de 18 de junho de 2004, ou seja, pela média aritmética simples das maiores remunerações utilizadas como base para as contribuições do servidor aos regimes de previdência a que esteve vinculado, atualizadas pelo INPC, correspondentes a 80% (oitenta por cento) de todo o período contributivo desde a competência de julho de 1994 ou desde o início da contribuição, se posterior àquela competência, até o mês da concessão da aposentadoria.
Parágrafo único. O provento decorrente da aposentadoria especial não poderá ser superior à remuneração do cargo efetivo em que se der a aposentação. 
Art. 4º O servidor aposentado com fundamento na aposentadoria especial de que trata esta Orientação Normativa permanecerá vinculado ao Plano de Seguridade Social e não fará jus à paridade constitucional.
 (...) 
Art. 9º O tempo de serviço exercido em condições especiais será convertido em tempo comum, utilizando-se os fatores de conversão de 1,2 para a mulher e de 1,4 para o homem. 
Parágrafo único. O tempo convertido na forma do caput poderá ser utilizado para a aposentadoria prevista no art. 40 da Constituição Federal, na Emenda Constitucional nº 41, de 19 de dezembro de 2003, e na Emenda Constitucional nº 47, de 5 de junho de 2005, exceto nos casos da aposentadoria especial de professor de que trata o § 5º do art. 40 da Constituição Federal.
Art. 10. O tempo de serviço especial convertido em tempo comum poderá ser utilizado para revisão de abono de permanência e de aposentadoria, quando for o caso."
10.	Conforme a ON nº 10/2010, o cálculo dos proventos devem seguir a metodologia prevista na Lei nº 10.887/2004, ou seja, o valor dos proventos deve corresponder à média aritmética simples das maiores remunerações utilizadas como base para as contribuições do servidor aos regimes de previdência a que esteve vinculado, atualizadas pelo INPC, correspondentes a 80% (oitenta por cento) de todo o período contributivo desde a competência de julho de 1994 ou desde o início da contribuição, se posterior àquela competência, até o mês da concessão da aposentadoria.
11.	Verifica-se, ainda, que a ON nº 10/2010 admitiu, no parágrafo único do art. 9º, a conversão de tempo especial em tempo comum para a concessão de aposentadoria com fulcro no art. 40 da CF, cujo cálculo dos proventos também deve seguir a metodologia da Lei nº 10.887/2004.
12.	Está, portanto, irregular a conversão do tempo prestado após 01/01/91 para a concessão de aposentadoria com base no art. 6º da EC nº 41/2003, bem como a concessão de proventos ao interessado sem a observância da média das remunerações de contribuições, em dissonância com a Lei nº 10.887/2004.
13.	Pelo exposto, este representante do Ministério Público opina pela negativa de provimento ao pedido de reexame."
4.	Após isso, o então Relator do feito, Ministro José Múcio Monteiro, emitiu o Despacho contido à peça 34 e datado de 29/1/2013, abaixo transcrito, para fins de sobrestar a análise do processo. Vejamos:
"Este Tribunal, por meio do Acórdão 5684/2012-TCU-Primeira Câmara, prolatado no TC Processo 025.930/2012-5, que trata de concessão de aposentadoria com contagem de tempo insalubre prestado após 1/1/1991, resolveu sobrestar os autos até que haja deliberação do Supremo Tribunal Federal nos Mandados de Injunção nº s. 2.123/DF e 2.370/DF, de acordo com o parecer emitido pelo Ministério Público. 
Diante disso, determino o sobrestamento do presente processo, observadas as mesmas condições estabelecidas no referido acórdão, dando-se ciência desta decisão ao Ministério da Saúde." 
5.	Em 2019, a Sefip emitiu o seguinte pronunciamento, em uníssono (peças 37 e 38) , litteris:
"1.	Trata-se do exame de ato inicial de concessão de aposentadoria de Salomão Martins de Sá, ex-servidor do Núcleo Estadual do Ministério da Saúde no Estado do Tocantins, submetido à apreciação do Tribunal de Contas da União (TCU) para fim de registro, de acordo com o art. 71, inciso III, da Constituição Federal. O cadastramento e a disponibilização ao TCU ocorreram por intermédio do Sistema de Apreciação e Registro de Atos de Admissão e Concessões, na forma dos arts. 2º, caput e incisos I a VI, e 4º, caput, da Instrução Normativa - TCU 78/2018.
2.	O ato em tela foi julgado ilegal por meio do Acórdão 5918/2011-TCU-Primeira Câmara, relatado pelo Ministro Walton Alencar Rodrigues, em razão da utilização de contagem ponderada de tempo de serviço insalubre prestado após 1/1/1991, data de vigência da Lei 8.112/1990 (peça 6) .
3.	O Núcleo Estadual do Ministério da Saúde no Estado do Tocantins interpôs pedido de reexame, alegando que a contagem ponderada de tempo insalubre após a vigência da Lei 8.112/1990 está amparada no Mandado de Injunção 880/2009 (peça 10) . 
4.	Exame da Serur propôs o provimento do recurso a fim de julgar legal e conceder o registro do ato do interessado (peças 30-31) . Parecer do Ministério Público de Contas, contudo, opinou pela negativa de provimento do pedido e julgamento do ato pela ilegalidade, uma vez que o referido Mandado do Injunção decidiu no sentido de suprir a falta da norma regulamentadora disposta no § 4º do art. 40 da Constituição Federal, aplicando-se à hipótese o disposto no art. 57 da Lei 8.213/91, e não determinou a contagem ponderada de tempo de serviço prestado após 1/1/1991, para fins de aposentadoria com base no art. 6º da EC 41/2003, como foi concedida ao servidor (peça 33) . 
5.	Em seguida, despacho do Relator determinou que os autos fossem sobrestados até a deliberação do Supremo Tribunal Federal nos Mandados de Injunção 2.123/DF e 2.370/DF (peça 34) , que foram julgados improcedentes, tendo transitado em julgado em 20/8/2013. 
6.	Consulta atual à base Sisac revelou que foi cadastrado ato de alteração de aposentadoria do interessado, sob o número 10802770-04-2012-000025-4, com a exclusão do tempo insalubre impugnado, que se encontra aguardando parecer do Controle Interno. 
7.	Ante o exposto e considerando que o processo se encontra em fase de análise de pedido de reexame, propõe-se o encaminhamento dos autos ao gabinete do Relator para a sua apreciação."
	 
É o relatório.

não há

Subprocurador-Geral Paulo Soares Bugarin.

APOSENTADORIA. CÔMPUTO IRREGULAR DE TEMPO DE SERVIÇO INSALUBRE. ILEGALIDADE DO ATO. PEDIDO DE REEXAME. FALTA DE NORMA REGULAMENTADORA. NECESSIDADE DE SOBRESTAMENTO DA ANÁLISE RECURSAL, PELA EXISTÊNCIA DE MANDADOS DE INJUNÇÃO INTERPOSTOS PERANTE O STF. MANDADOS DE INJUNÇÃO CONSIDERADOS IMPROCEDENTES. LEVANTAMENTO DO SOBRESTAMENTO DOS AUTOS. IRREGULARIDADE DA CONVERSÃO DO TEMPO PRESTADO APÓS 1/1/91 PARA A CONCESSÃO DE APOSENTADORIA COM BASE NO ARTIGO 6º DA EC 41/2003. INOBSERVÂNCIA DA MÉDIA DAS REMUNERAÇÕES DE CONTRIBUIÇÕES. O ATO INICIAL CONTINUA A SER ILEGAL. CONHECIMENTO. NÃO PROVIMENTO RECURSAL. CIÊNCIA AOS INTERESSADOS.

APOSENTADORIA (APOS)

Secretaria de Recursos (SERUR); Secretaria de Fiscalização de Pessoal (SEFIP).

Ressalto, de início, que os autos foram recebidos em meu Gabinete em 10/7/2019. Anteriormente houve sobrestamento do processo a partir de 29/1/2013, conforme Despacho contido à peça 34. Doravante, em 25/6/2019, a Sefip expôs as razões para que a fosse dado prosseguimento à análise do feito (peça 37) .
2.	Trata-se de Pedido de Reexame em Aposentadoria interposto pelo Núcleo Estadual do Ministério da Saúde/TO, contra o Acórdão 5918/2011 (Relator Ministro Walton Alencar Rodrigues) , prolatado pela 1ª Câmara do TCU em 2/8/2011 (peça 6) . 
3.	Ao proferir seu Voto (peça 8) e analisar a contagem de tempo de serviço insalubre do servidor Salomão Martins de Sá (cômputo de 10 anos, 11 meses e 14 dias) , o Relator a quo tomou como base resposta dada pelo Plenário desta Corte de Contas em sede de Consulta (Acórdão 2008/2006) , segundo a qual:
"9.1.1. o servidor público que exerceu, como celetista, no serviço público, atividades insalubres, penosas e perigosas, no período anterior à vigência da Lei 8.112/1990, tem direito à contagem especial de tempo de serviço para efeito de aposentadoria; todavia, para o período posterior ao advento da Lei 8.112/1990, é necessária a regulamentação do art. 40, § 4º, da Constituição Federal, que definirá os critérios e requisitos para a respectiva aposentadoria".
4.	Considerando o entendimento acima transcrito; considerando que o Sr. Salomão Martins de Sá ingressou no serviço público e no cargo em que se aposentou em 1/1/1982 e que até 1/1/1991 (vigência da Lei 8.112/90) , contava com 8 anos, 9 meses e 8 dias de tempo de serviço; considerando que o acréscimo de 10 anos, 11 meses e 14 dias de tempo insalubre, ao tempo efetivamente trabalhado, indicou ou a utilização de fator de conversão superior a 100% ou a conversão de tempo de serviço prestado após 01/01/1991, hipóteses não amparadas legalmente; o ato foi considerado ilegal, com a respectiva negativa de registro.
5.	O NEMS/TO interpôs o presente Pedido de Reexame, justamente para questionar a decisão outrora proferida (peça 10) . 
6.	O exame preliminar de admissibilidade (peças 19 e 20) foi ratificado pelo então Ministro-Relator, José Múcio Monteiro (peça 23) , que conheceu do recurso, por preenchidos os requisitos do art. 48 da Lei 8.443/92, e suspendeu os efeitos dos itens 9.2 e 9.4.1 do acórdão recorrido.
7.	Os argumentos recursais foram resumidos da seguinte maneira pela Unidade Instrutiva (peça 30) :
"3. Afirma que, com relação à contagem de tempo insalubre computado na aposentadoria do Sr. Salomão Martins de Sá, ela se resume da seguinte forma: 3 anos, 5 meses e 22 dias, tempo insalubre celetista, conforme Certidão emitida pelo INSS (pág. 21/22 da peça 10) e 7 anos, 5 meses e 22 dias, tempo insalubre estatutário, de acordo Portaria n. 96, de 16 de março de 2010 (pág. 16 da peça 10) , perfazendo um total de 10 anos, 11 meses e 14 dias de tempo insalubre. Informa que, ao lançar os dados no SISAC, não discriminou o tempo corretamente, diferenciando período celetista e estatutário.
4. Quanto à legalidade de concessão do tempo insalubre estatutário, alega que foi baseado no Mandado de Injunção n. 880/2009, que sana falta de legislação especifica para período estatuário.
5. Solicita que reconsidere o pedido de aposentadoria do Senhor Salomão Martins de Sá, conforme cópia de processo 25026.000536/2011-29 (págs. 3/48 da peça 10) ."
8.	Conforme já colocado, o TCU, em sede de Consulta, entendeu ser legal a contagem especial de tempo insalubre quando este for prestado anteriormente à Lei 8.112/90 (Acórdão 2008/2006-TCU-Plenário) . Em sendo assim, a Unidade Técnica ressaltou que o tempo insalubre exercido pelo Sr. Salomão Martins de Sá na Fundação Nacional de Saúde antes da Lei 8.112/90 foi computado corretamente, conforme a Certidão emitida pelo INSS (peça 10, p. 21/22) . Destacou, outrossim, a existência do Processo 2006.43.00.905526-3 da Justiça Federal do Tocantins, que determinou que o INSS reconhecesse como especial o período de atividade insalubre (peça 10, p. 23/26) . 
9.	Ao analisar o caso concreto, a Serur bem elencou vários importantes precedentes do Supremo Tribunal Federal sobre o tema. Deixou assente que esta Corte vem entendendo ser direito adquirido do servidor o cômputo do tempo de serviço exercido sob condições insalubres, perigosas e penosas antes do advento da Lei 8.112/90. Em contraposição, o STF vem colocando em seus julgados que para a contagem especial de tempo exercido em período posterior à Lei 8.112/90, faz-se necessária a regulamentação do art. 40, §4º da CF/88, na redação anterior à dada pela EC 20/98 (ver RE-AgR 371749/RS, Relator Min. Cezar Peluso, Julgamento: 30/11/2004, Órgão Julgador: Primeira Turma; RE-AgR 367314/SC, Relator Min. Sepúlveda Pertence, Julgamento: 20/04/2004, Órgão Julgador: Primeira Turma; RE 382352/SC, Relatora Min. Ellen Gracie, Julgamento: 09/12/2003, Órgão Julgador: Segunda Turma) .
10.	Na situação do Sr. Salomão Martins de Sá, vê-se que há documentos nos autos que comprovam que ele exerceu funções em condições insalubres na época em que estava vinculado ao regime celetista e previdenciário, o que permitiu a contagem diferenciada desse tempo para fins de aposentadoria. 
11.	É importante repisar que o art. 40, §4º da CF/88, que previa a edição de lei específica para regulamentar a concessão de aposentadoria para os servidores públicos que exercessem atividades em condições insalubres, penosas e perigosas, não desconsiderou ou desqualificou o tempo de serviço prestado ao tempo da legislação anterior.
12.	Diante da inexistência de norma regulamentadora, a Confederação dos Trabalhadores no Serviço Público Federal/CONDSEE interpôs o Mandado de Injunção 880/2009. Ao decidir o feito, (peça 10, p. 5/7) , o STF julgou parcialmente procedente o pedido, oportunidade em que reconheceu a falta de norma regulamentadora do direito à aposentadoria especial dos servidores públicos, removeu o obstáculo criado por essa omissão e tornou viável o exercício, pelos substituídos no mandado de injunção, do direito consagrado no artigo 40, §4º, da Constituição Federal.
13.	A deliberação contida no Mandado de Injunção 880/2009 foi, então, no sentido de que se aplicassem aos servidores públicos os termos do art. 57 da Lei 8.213/91, de modo a permitir a contagem ponderada do tempo insalubre após o advento da Lei 8.112/90. 
14.	Ao entender que os tempos de serviço desempenhados em condições insalubres devem ser contados de forma especial, tanto anteriormente a Lei 8.112/90, conforme jurisprudência do TCU, como posteriormente a ela, por estar garantida por Mandado de Injunção do STF, a Serur manifestou-se no sentido de dar provimento ao Pedido de Reexame para fins de considerar legal o ato de aposentadoria do Sr. Salomão Martins de Sá, com a concessão do respectivo registro (peça 30) .
15.	O Subprocurador-Geral do Ministério Público junto ao TCU, Dr. Paulo Soares Bugarin, ao se pronunciar sobre o feito (peça 33) , manifestou discordância com a proposta de mérito oferecida pela Unidade Técnica. Em sua ponderada análise, abaixo transcrita pela lucidez dos argumentos traçados, demonstrou o representante do Parquet que é irregular a conversão do tempo prestado após 01/01/91 para a concessão de aposentadoria com base no art. 6º da EC 41/2003, bem como a concessão de proventos ao interessado sem a observância da média das remunerações de contribuições, em desconformidade com os preceitos da Lei 10.887/2004.
"7.	Nota-se que o STF não determinou a contagem ponderada de tempo de serviço prestado após 01/01/91, para fins de aposentadoria com base no art. 6º da EC nº 41/2003 ou com base no artigo 3º da EC nº 47/2005, mas que fossem aplicados os termos do art. 57 da Lei nº 8.213/91, de forma a suprir a mora legislativa. No entanto, pesquisa no Diário Oficial na página da Imprensa Nacional na internet revela que o interessado foi aposentado com base no art. 6º da EC nº 41/2003, nos seguintes termos:
"PORTARIA Nº 27, DE 2 DE MARÇO DE 2011:
A Chefe do Serviço de Gestão de Pessoal do Núcleo Estadual do Ministério da Saúde no Tocantins, no uso das suas atribuições que lhe confere a portaria n.º 999, de 28/09/2010, publicada no DOU n.º 187, de 29/09/2010, resolve: 
I - Conceder Aposentadoria Voluntária com Proventos Integrais a Salomão Martins de Sá, matrícula 0504293, cargo Agente de Saúde Pública, Nível Médio, Classe 'S', Padrão III, do Quadro Permanente do Ministério da Saúde, com fundamento no Artigo 6º da Emenda Constitucional n.º 41, de 19 de dezembro de 2003, correspondentes ao vencimento de seu cargo efetivo e demais vantagens inerentes ao cargo. (Proc. N.º 25026.000536/2011-29) .
II - Declaro vago o referido cargo no item I" (Destaques acrescidos) 
8.	Por outro lado, a decisão do STF não assegurou aos servidores beneficiados pelo MI nº 880/2009 proventos calculados com base na última remuneração da atividade e reajustados pela regra da paridade, nos moldes deferidos ao interessado. Sobre esse tema, transcreve-se decisão do STF, no MI nº 3091/DF - DISTRITO FEDERAL, no qual a Ministra Carmen Lúcia, ao apreciar caso similar, deixou assente que a forma como se dará o exercício do direito à aposentadoria especial pelo servidor é atribuição da Administração Pública:
"DECISÃO: (Petição STF n. 28.150/2011) 
PETIÇÃO NO MANDADO DE INJUNÇÃO. APLICAÇÃO DO ART. 57 DA LEI N. 8.213/1991. COMPETÊNCIA DA AUTORIDADE ADMINISTRATIVA. PRECEDENTES. ARQUIVAMENTO.
Relatório
1. Mandado de injunção impetrado por Luiz Antonio Milani Collino, em 22.7.2010, contra pretensa omissão legislativa imputada ao Presidente da República.  
2. Em 23.3.2011, reconheci 'caracterizada a mora legislativa quanto ao art. 40, § 4º, inc. III, da Constituição da República e conced[i] parcialmente a ordem pleiteada para garantir ao Impetrante o direito de ter o seu pedido administrativo de aposentadoria especial analisado pela autoridade administrativa competente, à luz do art. 57 da Lei n. 8.213/1991, que será aplicado, se for o caso, no que couber' (fls. 152-153) .
Essa decisão transitou em julgado em 18.4.2011 (fl. 163) .
3. Em 19.5.2011, por meio da Petição STF n. 28.150/2011, Luiz Antonio Milani Collino alega que, para 'a Autarquia Municipal de Osasco, o significado da expressão 'analisado à luz do art. 57 da Lei 8.213/91' tem único e mesmo significado e quer dizer que o Impetrante será aposentado nos exatos termos e requisitos do referido art. 57 da lei previdenciária. Ou seja, com a limitação 'ao teto previdenciário' e com a média de 80% do salário de benefício' (fl. 165) .
Argumenta que, 'no entender da Autarquia, (...) terá a sua aposentadoria concedida pela Autarquia (I.P.M.O) , não nos moldes do RPPS (Regime Próprio de Previdência Social) , que lhe concede o direito a aposentadoria com os benefícios da paridade e da integralidade existente somente no regime do servidor público, mas nos exatos termos do art. 57 da lei previdenciária' (fl. 166) .
Sustenta que 'em termos matemáticos é enorme e incalculável o prejuízo que (...) terá se não for aclarado este incidente, vez que o 'servidor', ora Impetrante, sempre laborou para o 'Ente Municipal', devendo ser enquadrado nos requisitos do Regime Próprio do RPPS e por isso tem direito: a) a paridade e a integralidade com os demais servidores, b) no RPPA não tem limite de teto de salário, c) o Impetrante tem cargo efetivo na Prefeitura Mun. de Osasco e/ou Autarquia, c) o Impetrante ganhará na aposentadoria uma média de R$ 6.000,00 reais por mês' (fl. 166) .
Requer 'seja esclarecido [e] sanado este incidente existente quanto à aplicabilidade da paridade e integralidade no MI 3091, nos termos da regra de transição do art. 3º da EC 47/2005, requerido no 'item b' do pedido do mandado de injunção' (fl. 166) .
Examinados os elementos havidos nos autos, DECIDO.
4. Como relatado, a decisão que concedeu parcialmente a ordem pleiteada no presente mandado de injunção transitou em julgado em 18.4.2011 (fl. 163) . Portanto, exauriu-se a competência constitucional do Supremo Tribunal Federal nesta ação. 
5. Da leitura atenta da decisão proferida (fls. 147-153) é possível perceber, claramente, que ficou decidido no mandado de injunção que caberia ao Supremo Tribunal Federal verificar a omissão da norma regulamentadora do art. 40, § 4º, inc. III, da Constituição da República e a possibilidade de valer-se o Impetrante da regra jurídica aplicável à situação por ele descrita, afastando-se o impedimento que advém da ausência da regulamentação constitucionalmente prevista. 
Portanto, verificada a omissão normativa que estaria a inviabilizar o exercício de um direito constitucional, integra-se o direito discutido pelo Impetrante. Porém, não se confunde o objeto do mandado de injunção com a análise dos requisitos exigidos para a aposentação do Impetrante. 
Nesse sentido:
"AGRAVO REGIMENTAL NO MANDADO DE INJUNÇÃO. APOSENTADORIA ESPECIAL DO SERVIDOR PÚBLICO. ARTIGO 40, § 4º, DA CONSTITUIÇÃO DA REPÚBLICA. APLICAÇÃO DO ART. 57 DA LEI N. 8.213/1991. COMPETÊNCIA DA AUTORIDADE ADMINISTRATIVA. 1. A autoridade administrativa responsável pelo exame do pedido de aposentadoria é competente para aferir, no caso concreto, o preenchimento de todos os requisitos para a aposentação previstos no ordenamento jurídico vigente. Precedentes. 2. Agravo regimental ao qual se nega provimento" (MI 1.467-AgR, de minha relatoria, Plenário, DJe 12.4.2011, grifos nossos) .
"EMBARGOS DE DECLARAÇÃO NO MANDADO DE INJUNÇÃO. CONVERSÃO EM AGRAVO REGIMENTAL. APOSENTADORIA ESPECIAL DO SERVIDOR PÚBLICO. ARTIGO 40, § 4º, DA CONSTITUIÇÃO DA REPÚBLICA. APLICAÇÃO DO ART. 57 DA LEI N. 8.213/1991. COMPETÊNCIA DA AUTORIDADE ADMINISTRATIVA. 1. A autoridade administrativa responsável pelo exame do pedido de aposentadoria é competente para aferir, no caso concreto, o preenchimento de todos os requisitos para a aposentação previstos no ordenamento jurídico vigente. 2. Agravo regimental ao qual se nega provimento" (MI 1.286-ED, de minha relatoria, Plenário, DJe 19.2.2010, grifos nossos) .
Assim, não compete a este Supremo Tribunal determinar a forma como se dará o exercício do direito à aposentadoria especial pelo Impetrante, o que é atribuição da Administração Pública em face dos elementos funcionais demonstrados em procedimento próprio no órgão específico.
6. Pelo exposto, nada há a deferir. Conforme decidido, a aplicação da regra do art. 57 da Lei n. 8.213/1991 é de exclusiva competência da autoridade administrativa, responsável pela análise do pedido de aposentadoria especial do Impetrante."
9.	Diante disso, o Secretário de Recursos Humanos do Ministério do Planejamento, Orçamento e Gestão, no uso de suas atribuições, expediu a Orientação Normativa nº 10, de 05/11/2010, com o objetivo de uniformizar os procedimentos relacionados à concessão de aposentadoria especial prevista no art. 57 da Lei nº 8.213, de 24 de julho de 1991, ao servidor público federal que foi amparado por decisão em Mandado de Injunção julgado pelo Supremo Tribunal Federal, a qual dispõe:
"Art. 2º A aposentadoria especial será concedida ao servidor que exerceu atividades no serviço público federal, em condições especiais, que prejudiquem a saúde ou a integridade física, exposto a agentes nocivos químicos, físicos, biológicos ou associação de agentes prejudiciais à saúde ou à integridade física, pelo período de 25 anos de trabalho permanente, não ocasional nem intermitente.
Parágrafo único. Para efeito das disposições do caput deste artigo, considera-se trabalho  permanente aquele que é exercido de forma não ocasional nem intermitente, no qual a exposição do servidor ao agente nocivo seja indissociável da prestação do serviço público.
Art. 3º O provento decorrente da aposentadoria especial será calculado conforme estabelece a Lei nº 10.887, de 18 de junho de 2004, ou seja, pela média aritmética simples das maiores remunerações utilizadas como base para as contribuições do servidor aos regimes de previdência a que esteve vinculado, atualizadas pelo INPC, correspondentes a 80% (oitenta por cento) de todo o período contributivo desde a competência de julho de 1994 ou desde o início da contribuição, se posterior àquela competência, até o mês da concessão da aposentadoria.
Parágrafo único. O provento decorrente da aposentadoria especial não poderá ser superior à remuneração do cargo efetivo em que se der a aposentação. 
Art. 4º O servidor aposentado com fundamento na aposentadoria especial de que trata esta Orientação Normativa permanecerá vinculado ao Plano de Seguridade Social e não fará jus à paridade constitucional.
 (...) 
Art. 9º O tempo de serviço exercido em condições especiais será convertido em tempo comum, utilizando-se os fatores de conversão de 1,2 para a mulher e de 1,4 para o homem. 
Parágrafo único. O tempo convertido na forma do caput poderá ser utilizado para a aposentadoria prevista no art. 40 da Constituição Federal, na Emenda Constitucional nº 41, de 19 de dezembro de 2003, e na Emenda Constitucional nº 47, de 5 de junho de 2005, exceto nos casos da aposentadoria especial de professor de que trata o § 5º do art. 40 da Constituição Federal.
Art. 10. O tempo de serviço especial convertido em tempo comum poderá ser utilizado para revisão de abono de permanência e de aposentadoria, quando for o caso."
10.	Conforme a ON nº 10/2010, o cálculo dos proventos devem seguir a metodologia prevista na Lei nº 10.887/2004, ou seja, o valor dos proventos deve corresponder à média aritmética simples das maiores remunerações utilizadas como base para as contribuições do servidor aos regimes de previdência a que esteve vinculado, atualizadas pelo INPC, correspondentes a 80% (oitenta por cento) de todo o período contributivo desde a competência de julho de 1994 ou desde o início da contribuição, se posterior àquela competência, até o mês da concessão da aposentadoria.
11.	Verifica-se, ainda, que a ON nº 10/2010 admitiu, no parágrafo único do art. 9º, a conversão de tempo especial em tempo comum para a concessão de aposentadoria com fulcro no art. 40 da CF, cujo cálculo dos proventos também deve seguir a metodologia da Lei nº 10.887/2004.
12.	Está, portanto, irregular a conversão do tempo prestado após 01/01/91 para a concessão de aposentadoria com base no art. 6º da EC nº 41/2003, bem como a concessão de proventos ao interessado sem a observância da média das remunerações de contribuições, em dissonância com a Lei nº 10.887/2004.
13.	Pelo exposto, este representante do Ministério Público opina pela negativa de provimento ao pedido de reexame."
16.	Após o pronunciamento conclusivo do MP/TCU, os autos foram sobrestados em 29/1/2013, conforme Despacho do Ministro José Múcio Monteiro (peça 34) , uma vez que por meio do Acórdão 5684/2012-TCU-Primeira Câmara (TC Processo 025.930/2012-5) , que tratou de concessão de aposentadoria com contagem de tempo insalubre prestado após 1/1/1991, resolveu-se sobrestar os autos até que houvesse deliberação do Supremo Tribunal Federal nos Mandados de Injunção 2.123/DF e 2.370/DF.
17.	Doravante, a Sefip atuou no processo informando que os Mandados de Injunção supramencionados foram julgados improcedentes, tendo ocorrido o trânsito em julgado dos mesmos em 20/8/2013.
18.	Em relação aos Mandados de Injunção movidos perante o STF para questionar a falta de norma regulamentadora da aposentadoria especial dos servidores públicos, prevista no §4º do art. 40 da Constituição, cumpre destacar que no dia 9/4/2014, essa Egrégia Corte, diante do crescimento exponencial do número de mandados de injunção questionando a mesma mora legislativa, aprovou a Súmula Vinculante 33, que vigora com o seguinte enunciado: "Aplicam-se ao servidor público, no que couber, as regras do Regime Geral de Previdência Social sobre aposentadoria especial de que trata o art. 40, §4º, inciso III, da Constituição Federal, até edição de lei complementar específica".
19.	É bom rememorar que essa postura ativista foi aplicada pelo STF também nos Mandados de Injunção 670, 708 e 712[footnoteRef:2], que trataram do direito de greve dos servidores públicos federais, pois a Corte passou a entender que há o poder-dever de o Judiciário realizar uma regulação supletiva e provisória do caso concreto. Embora haja questionamentos e críticas contundentes sobre a extensão dos efeitos das decisões proferidas em sede de mandado de injunção e sobre o poder de criação do direito pelo STF, em confronto com o princípio da reserva legal, não se pode negar que a jurisprudência do STF foi tomando novos rumos e sofrendo revisões significativas, com a finalidade de conferir uma conformação mais ampla ao remédio constitucional sob enfoque. [2:    ______. Supremo Tribunal Federal. Mandado de Injunção n. 670. Relator: Ministro Maurício Corrêa. Vitória, 25 de outubro de 2007. Disponível em: . Acesso em: 17 fev. 2019.______. Supremo Tribunal Federal. Mandado de Injunção n. 708. Relator: Ministro Gilmar Mendes. Brasília, 25 de outubro de 2007. Disponível em: . Acesso em: 17 fev. 2019.______. Supremo Tribunal Federal. Mandado de Injunção n. 712. Relator: Ministro Eros Grau. Belém, 25 de outubro de 2007. Disponível em: . Acesso em: 17. fev. 2019.] 
20.	A evolução hermenêutica acerca da aplicação do remédio constitucional passou a permitir que o Mandado de Injunção cumpra, de fato, sua finalidade em favor dos impetrantes que é a de concretizar direitos subjetivos, liberdades ou prerrogativas, sempre que a falta de norma regulamentadora torne inviável essa concretização. Mesmo diante dos questionamentos acerca da inobservância do princípio da reserva legal, houve o crescente reconhecimento do poder de criação judicial do direito pela Corte Suprema.
21.	Feita essa breve digressão sobre Mandados de Injunção, importa destacar que a Sefip também frisou que em consulta à base de dados do Sisac constatou que foi cadastrado ato de alteração de aposentadoria do interessado, sob o número 10802770-04-2012-000025-4, com a exclusão do tempo insalubre impugnado, o qual se encontra aguardando parecer do Controle Interno. 
22.	Ao verificar o ato de alteração de aposentadoria do Sr. Salomão Martins de Sá, que foi cadastrado no Sisac sob o número 10802770-04-2012-000025-4, observo que a irregularidade que justificou a ilegalidade do ato foi confirmada pelo próprio Gestor de Pessoal do Órgão. Este esclareceu que conforme Nota Técnica CGESP/SAA/SE/MS, de julho de 2014, foi proferida determinação para fins de exclusão do tempo insalubre estatutário e revisão dos atos (peça 40) .
23.	Ainda examinando o ato de alteração que mencionei acima, observo que o tempo insalubre que era de 10 anos, 11 meses e 14 dias, no ato inicial (peça 3) , passou a ser, conforme justificação judicial, de 3 anos, 5 meses e 22 dias no ato de alteração (peça 40) . Demais disso, a proporcionalidade foi ajustada de 35/35 avos (peça 3) , para 33/35 avos (peça 40) , com proventos calculados pela média das remunerações e proporcionais ao tempo de contribuição. Isso demonstra a efetiva adoção, por parte do Órgão, de providências para sanear as irregularidades contidas no ato inicial de aposentadoria do Sr. Salomão Martins de Sá.
24.	Como o ato de alteração ainda não está disponível para análise do TCU (peça 40) , encontrando-se atualmente no Controle Interno para a emissão de Parecer, vejo que a nova situação fática do ex-servidor vai ser devidamente analisada pela Sefip e pelo MP/TCU no ato de alteração (Sisac 10802770-04-2012-000025-4) .   
25.	Nos presentes autos, tenho que me ater à análise do Pedido de Reexame formulado pelo Núcleo Estadual do Ministério da Saúde/TO, contra o Acórdão 5918/2011-TCU-Primeira Câmara. Nesse caso, adoto como minhas razões de decidir os exames efetuados pelo MP/TCU, no sentido de que na forma que foi emitido, o ato inicial continua sendo ilegal, situação que requer o não provimento do Recurso, para fins de manter a ilegalidade do ato.
26.	Diante das considerações aqui alinhadas, Voto por que esta Primeira Câmara adote a minuta de Acórdão que ora submeto à deliberação.
TCU, Sala das Sessões Ministro Luciano Brandão Alves de Souza, em 3 de março de 2020.
RAIMUNDO CARREIRO 
Relator